臺灣士林地方法院民事判決　　　　　　 99年度重訴字第278號
原　　　告　鄭照明
訴訟代理人　溫光雄律師
被　　　告　蘇貞夙
兼訴訟代理　蘇群超
人
上列當事人間請求確認債權不存在等事件，經本院於中華民國
100年11月30日言詞辯論終結，判決如下：
    主  文
原告之訴駁回。
訴訟費用新臺幣壹拾萬玖仟佰拾元由原告負擔。
    事實及理由
一、按確認法律關係之訴，非原告有即受確認判決之法律上利益
    者，不得提起之；確認證書真偽或為法律關係基礎事實存否
    之訴，亦同，民事訴訟法第247 條第1 項定有明文。又按所
    謂即受確認判決之法律上利益，係指法律關係之存否不明確
    ，原告主觀上認其在法律上之地位有不安之狀態存在，且此
    種不安之狀態，能以確認判決將之除去者而言，最高法院52
    年度台上字第1240號著有判例。經查，本件原告主張被告蘇
    群超所有如附表所示之土地、建物上，被告蘇貞夙分別於民
    國95年3 月3 日、97年7 月10日所設定，擔保債權額比例分
    別為新臺幣（下同）6,000,000 元之1/2 及5,000,000 元的
    抵押權（以下簡稱系爭抵押權）的存在，將使原告對於被告
    蘇群超所享有4,700,000 元的債權難以獲得受償，故系爭抵
    押權的存否，於原告法律上之地位有不安之狀態存在，而該
    不安定之狀態亦得以確認判決加以除去，原告提起本件確定
    之訴尚於法有據，應予准許。
二、原告起訴主張略以：被告二人為親兄妹，被告蘇群超因積欠
    原告以支付命令所確定之4,700,000 元的債務，為脫免清償
    責任，被告二人基於通謀虛偽意思表示，明知被告蘇群超甫
    於95年2 月20日向訴外人玉山商業銀行（以下簡稱玉山銀行
    ）借款18,000,000元，並無資金不足的問題，卻於95年3 月
    3 日虛偽訂定借貸契約，偽向被告蘇貞夙及訴外人即被告蘇
    群超之三妹蘇郁媜借款6,000,00 0元，並將如附表所示之房
    地設定抵押予被告蘇貞夙及蘇郁媜；後又為避免清償訴外人
    即被告之母蘇陳錦鳳積欠原告之票款1,500,000 元，被告蘇
    群超須負擔背書人的清償責任，適蘇陳錦鳳設於新光商業銀
    行支票帳戶之支票於97年7 月7 日遭退票後3 日，被告間復
    基於通謀虛偽之意思，於97年7 月10日虛偽訂立借貸契約，
    由被告蘇群超偽向被告蘇貞夙借貸5,000,000 元，並將如附
    表所示之房地再行以該擔保債權額設抵押予被告蘇貞夙。因
    系爭抵押權之登記均無登載「清償日期」、「利息」、「遲
    延利息」、「違約金」，與一般借貸有異，且訴外人即被告
    之母蘇陳錦鳳曾對原告之岳父陳金火坦言深恐被告蘇群超娶
    入越南女子為妻恐家產遭伊敗光而命其兩個女兒虛偽設定抵
    押權以為牽制云云，後亦確定被告蘇群超之配偶吳氏美嫣確
    為越南籍人士，是系爭抵押權所擔保債權顯並不存在。為此
    ，依法提起本件之訴，聲明請求：(一)確認系爭抵押權所擔保
    債權均不存在；(二)被告蘇貞夙應向地政機關塗銷系爭抵押權
    登記。
三、被告則均聲明：駁回原告之訴。並分別答辯如下。
（一）被告蘇群超辯稱：確因資金需求而向被告蘇貞夙借貸，因
      於95年2 月間購買如附表所示之房地，價金為21,000,000
      元，向玉山銀行實際借貸15,000,000元，尚欠6,000,000
      元，故向被告蘇貞夙及蘇郁媜各借貸3,000,000 元；後至
      97年底，伊已還玉山銀行近1,800,000 元，但於97年7 月
      後，因蘇陳錦鳳與陳金火間有金錢借貸之糾紛，且其店面
      經營及理財投資又未見起色，故才又向被告蘇貞夙借貸
      5,000,000 元以應急週轉，並無虛偽借貸情事等語。
（二）被告蘇貞夙辯稱：實際有匯入被告蘇群超所有帳戶3,000,
      000 元及5,000,000 元，伊借予被告蘇群超之資金固有部
      分款項係自蘇陳錦鳳之帳戶內提領，然此係因伊有委託蘇
      陳錦鳳代為操作股票，故自其母之帳戶提領自己之資金以
      出借被告蘇群超並無任何不妥之處，況伊於97年4 月21日
      至97年5 月12日期間所用於購買股票之金額計達17,317,
      934 元，確實有資力借款予被告蘇群超等語。
四、本院得心證之理由：本件原告主張被告蘇群超積欠其債務
    4,700,000 元，且因蘇陳錦鳳積欠其票款，被告蘇群超亦應
    負擔背書清償之責乙節，為原告提出本院98年度促字第5569
    號支付命令暨其確定證明書（本院卷一第7 至8 、66至67頁
    ）、被告蘇群超背書之97年7 月7 日退票，面額1,500,000
    元之支票及其退票理由單各1 紙（本院卷一第160 頁）為證
    。被告均不爭執，堪可認定屬實。惟被告仍以前詞為辯。是
    本件的爭點在於：被告間是否有虛偽借貸之事實，並設定系
    爭抵押權？茲分述如下：
（一）被告約定借貸及交付款項之事實
      本件被告對於兩人間確訂立借貸契約等情，為被告蘇群超
      提出借據2 紙（本院卷一第221 至222 頁），被告蘇貞夙
      則提出被告蘇貞夙匯款予被告蘇群超之明細表及存摺資料
      （本院卷一第52至59頁）為證，原告則否認借據之真正，
      並陳稱：被告蘇貞夙並無資力，匯轉予被告蘇群超之資金
      實際係由被告蘇群超向玉山銀行借款後輾轉匯予蘇陳錦鳳
      ，再轉由被告蘇貞夙返還被告蘇群超，以製造假債權等語
      。然查：上開借據之真正，為被告蘇群超聲請被告蘇貞夙
      證稱係在借貸款項並設抵押權後要求被告蘇群超所寫的借
      據等語明確（本院卷三第7 至8 頁），原告對於證詞之真
      正，並未質疑，堪足作為借據真正之佐證。又被告蘇貞夙
      所提匯款明細，亦經本院調閱新光銀行大同分行查詢明細
      資料之真正，亦互核無訛，有該銀行99年12月6 日（99）
      新光銀大同字第279 號函暨交易明細附件在卷足參（本院
      卷一第99至112 頁），亦足認定被告間確有交付款項之事
      實。是被告主張系爭抵押權所擔保借款債權有約定及借款
      之交付等情，均已屬有據。
（二）原告關於被告通謀虛偽意思表示成立債權之主張及舉證
   1、按當事人主張有利於己之事實者，就其事實有舉證之責任
      ，民事訴訟法第277 條前段定有明文。又第三人主張表意
      人與相對人通謀而為虛偽意思表示者，該第三人應負舉證
      之責，最高法院48年度台上字第29號著有判例。又縱認被
      告間有約定及交付款項之事實，原告仍主張被告間係基於
      通謀虛偽意思表示訂立借貸契約，對於被告設定系爭抵押
      權的經過，分別質之：(一)被告蘇群超甫於95年2 月20日向
      玉山銀行借款18,000,000元，並無資金不足的問題，卻仍
      於95年3 月3 日訂定借貸契約，向被告蘇貞夙及蘇郁媜借
      款6,000,000 元；(二)系爭抵押權之登記均無登載「清償日
      期」、「利息」、「遲延利息」、「違約金」，與一般借
      貸有異；(三)蘇陳錦鳳曾對陳金火坦承深恐被告蘇群超娶入
      越南女子為妻恐家產遭伊敗光而命其兩個女兒虛偽設定抵
      押權以為牽制等語；(四)被告恐係以被告蘇貞夙匯款予被告
      蘇群超後，被告蘇群超再匯回予被告蘇貞夙，抑或被告蘇
      群超將玉山銀行所借款項匯至蘇陳錦鳳之帳戶，由蘇陳錦
      鳳匯予被告蘇貞夙，被告蘇貞夙再匯回予被告蘇群超以製
      造假債權。且提出如附表所示房地之土地、建物登記謄本
      （本院卷一第7 至8 、66至67、9 至11、33至35、146 至
      148 、12至14、36至38、149 至151 、15至17、39至41、
      152 至154 、18至20、42至44、155 至157 、21至22、45
      至47、158 至159 頁）、被告蘇群超身分證及吳氏美嫣居
      留證影本各1 份（本院卷一第130 頁）為證。
  2、 被告對於上述分別辯解稱：玉山銀行借款金額僅15,000,
      000 元，尚不足購屋款，故有借款之必要；因係請求兄妹
      間之互助，故未特別寫明供擔保債權之清償期日、利息、
      違約金；蘇陳錦鳳並未表示上揭話語；被告蘇貞夙具有資
      力，且並無通謀事實等語。經查：
 （1）被告所陳玉山銀行僅借貸被告蘇群超15,000,000元，且係
      用以購如附表所示之房地，有原告所提出玉山商業銀行於
      本院99年度訴字第1232號事件所提出之民事呈報狀所載：
      「…陳明人銀行實際准貸予被告（按：即被告蘇群超）之
      金額為新臺幣15,000,000元，…」等語及附件（本院卷一
      第184 至188 頁）相符，並參以系爭房地第一順位抵押權
      人為「玉山商業銀行股份有限公司」，所擔保之債權最高
      限額為18,000,000元，登記的日期恰與被告蘇群超於95年
      2 月9 日登記為所有權人之日期相同，可推認該借款應屬
      購屋貸款，有上揭登記謄本可參，核均與被告蘇群超所述
      情節相符，是被告此部分之辯解，並非無據。原告對於被
      告蘇群超於借款後即無資金需求問題云云，並未提出何事
      證以明，應純屬臆測，並不足採。
 （2）關於系爭抵押權設定登記之動機，原告固主張以蘇陳錦鳳
      係為恐其媳婦掏空家產，故特意設定等間接事實，以推認
      被告間之虛偽意思表示，並聲請證人陳金火、陳育華證述
      蘇陳錦鳳曾說過系爭房地原本是蘇陳錦鳳的，後來移轉登
      記給被告蘇群超，被告蘇群超後來娶了一個越南籍的婦女
      ，蘇陳錦鳳怕系爭房地會給越南籍婦女，所以要蘇群超設
      定登記給妹妹等語（本院卷一第171 頁背面、173 頁）。
      被告則否認蘇陳錦鳳曾說過上述話語，並聲請蘇陳錦鳳到
      庭證稱並未說過上開話語以為反證（本院卷一第174 頁）
      ，因陳金火為原告之岳父，陳育華亦與原告有親戚關係，
      蘇陳錦鳳則為被告的母親，證詞本難期毫無偏頗，是蘇陳
      錦鳳是否確說過上開話語，已有疑義。惟按主張法律關係
      存在之當事人，原應就該法律關係發生所須具備之特別要
      件，但若未能證明該特別要件事實，而僅證明間接事實者
      ，亦固無不可，惟須證明該間接事實與要件事實間，依經
      驗法則及論理法則足以推認其因果關係存在為必要（最高
      法院98年度台上字第602號判決同其意旨，可資參照）。
      本件原告一方面以被告蘇群超有意脫避其以支付命令所確
      定之4,700,000 元及蘇陳錦鳳所積欠原告票款，被告蘇群
      超須連帶負擔之背書人責任為虛偽設定系爭抵押權的原因
      ，一方面又以蘇陳錦鳳曾表示之話語為依據，原因迥然不
      同，說詞已有不一，則蘇陳錦鳳縱曾說過上開話語，因原
      告主張之虛偽表示之要件事實原因也可能來自於被告蘇群
      超逃避債務追索之原因，該等說詞之間接事實的存在，即
      非其主張虛偽設定系爭抵押權的必然原因，應不能作為推
      認被告間有虛偽表示的依據。是原告該部分之主張，顯不
      足採。
 （3）本件原告主張被告間縱有金錢交付之事實，亦得透過被告
      蘇群超匯回予被告蘇貞夙，或被告蘇群超回收其玉山銀行
      之借款，說明被告間並不存在借貸關係，惟並未就被告蘇
      群超匯回予被告蘇貞夙部分提出何事證，並於聲請本院調
      閱被告蘇群超在新光商業銀行（以下簡稱新光銀行）0000
      000000000 號帳戶存提資料後（本院卷一第248 至256 頁
      ），提出被告蘇群超於94年8 月1 日至95年5 月29 日 匯
      至蘇陳錦鳳12,485,617元明細（本院卷一第243 頁）、94
      年9 月至97年12月底被告蘇群超匯至蘇陳錦鳳27,470,627
      元（本院卷一第298 頁）為證。被告否認有匯回被告蘇貞
      夙及蘇郁媜之事實，並提出新光銀行支票帳戶所提示之支
      票存根為證（本院卷二），原告並未爭執，此部分原告之
      主張，毫無依據，自不足採。至被告蘇群超利用玉山銀行
      存款透過匯予蘇陳錦鳳、蘇陳錦鳳再匯予被告蘇貞夙及蘇
      郁媜，復虛偽訂立借貸契約，將款項還予被告蘇群超之事
      實部分，原告並未提出被告與蘇陳錦鳳、蘇郁媜間有何約
      定，而僅以被告蘇群超所匯予蘇陳錦鳳之金額27,470,627
      元遠高於被告蘇貞夙及蘇郁媜合計所匯予被告蘇群超之金
      額11,000,000元為據。然被告蘇群超向玉山銀行所借貸之
      金額與被告蘇群超所匯予蘇陳錦鳳的金額有何關係？且衡
      情若被告蘇群超於95年2 月間即已向玉山銀行借款，至多
      也只有18,000,000元，為何後來會成為27,470,627元？原
      告均未明確說明，況原告於訴訟中始終未就蘇陳錦鳳所匯
      予被告蘇貞夙及蘇郁媜之金額，為明確的計算，則其主張
      亦難認已有完足的依據，是上揭匯款間接事實，仍難依經
      驗法則及論理法則足以推認被告間必有通謀虛偽意思表示
      之因果關係存在。原告此部分主張，仍屬臆測，並不足採
      。
 （4）至原告質之系爭抵押權均未明載「清償日期」、「利息」
      、「遲延利息」、「違約金」等事項，而認被告通謀之事
      實，惟上開登記事項，均屬當事人間任意約定事項，苟當
      事人並未約定，亦有民法之相關規定足以補充，故應非強
      制應登記之事項，原告又未就該等事項之登載，應屬民法
      上具法之效力的慣例，舉證以明，自難採認被告間有明顯
      違反習慣之行為，是原告該部分之主張仍屬空言，尚不足
      採。
 （5）綜上，原告所質疑者均屬推測之詞，且未就被告間通謀之
      事實盡舉證之責，其主張當不足採。
五、綜上所述，被告間已有約定借貸及交付款項之事實，原告對
    於通謀之事實並未證明為真，則原告請求：(一)確認系爭抵押
    權所擔保債權均不存在；(二)被告蘇貞夙應向地政機關塗銷系
    爭抵押權，均無理由，應予駁回。並依職權確定訴訟費用額
    109,330 元（裁判費10880 ＋證人旅費530=109330）由原告
    負擔。
六、本件事證業已明確，兩造其餘主張陳述、所提之證據及聲請
    調查之證據，經本院審酌後，認均不足以影響本判決之結果
    ，均毋庸再予論述，附此敘明。
七、結論：本件原告之訴為無理由，應依民事訴訟法第78條、第
    87條第1 項，判決如主文。
中    華    民    國   100    年    12    月    28    日
                  民事第一庭  法  官  古振暉
以上正本係照原本作成。
如對本判決上訴須於判決送達後 20 日內向本院提出上訴狀。如
委任律師提起上訴者，應一併繳納上訴審裁判費。
中    華    民    國   100    年    12    月    30    日
                              書記官  林郁菁
  附  表：
 ┌───────────────────────────────────────┐
 │土地標示                                                                      │
 ├─────────────────────┬──┬────┬────┬────┤
 │土          地          坐          落    │地目│面    積│權利範圍│所有權人│
 ├──┬───┬───┬───┬──┬───┤    ├────┤        │        │
 │編號│縣  市│鄉  鎮○  段  │小段│地  號│    │平方公尺│        │        │
 │    │      │市  區│      │    │      │    │        │        │        │
 ├──┼───┼───┼───┼──┼───┼──┼────┼────┼────┤
 │  1 │臺北市│大同區│大  龍│ 二 │ 358  │ 建 │   68   │ 全  部 │蘇 群 超│
 └──┴───┴───┴───┴──┴───┴──┴────┴────┴────┘
 ┌───────────────────────────────────────┐
 │建物標示                                                                      │
 ├──┬──┬────┬────┬─────┬───────┬────┬────┤
 │編號│建號│基地坐落│建物門牌│建築式樣主│建  物  面  積│權利範圍│所有權人│
 │    │    │        │        │要建築材料│ （平方公尺） │        │        │
 │    │    │        │        │及房屋層數├───┬───┤        │        │
 │    │    │        │        │          │樓  層│附  屬│        │        │
 │    │    │        │        │          │面  積│建  物│        │        │
 ├──┼──┼────┼────┼─────┼───┼───┼────┼────┤
 │  1 │867 │臺北市大│臺北市大│鋼筋混凝土│第1 層│平  台│全    部│蘇 群 超│
 │    │    │同區大龍│同區重慶│造（4層） │ 48.59│  6.41│        │        │
 │    │    │段二小段│北路3段 │          │      │      │        │        │
 │    │    │358地號 │335巷19 │          │      │      │        │        │
 │    │    │        │號      │          │      │      │        │        │
 ├──┼──┼────┼────┼─────┼───┼───┼────┼────┤
 │  2 │868 │臺北市大│臺北市大│鋼筋混凝土│第2 層│平  台│全    部│蘇 群 超│
 │    │    │同區大龍│同區重慶│造（4層） │ 48.59│  6.41│        │        │
 │    │    │段二小段│北路3段 │          │      │      │        │        │
 │    │    │358地號 │335巷19 │          │      │      │        │        │
 │    │    │        │號      │          │      │      │        │        │
 ├──┼──┼────┼────┼─────┼───┼───┼────┼────┤
 │  3 │869 │臺北市大│臺北市大│鋼筋混凝土│第3 層│平  台│全    部│蘇 群 超│
 │    │    │同區大龍│同區重慶│造（4層） │ 48.59│  6.41│        │        │
 │    │    │段二小段│北路3段 │          │      │      │        │        │
 │    │    │358地號 │335巷19 │          │      │      │        │        │
 │    │    │        │號      │          │      │      │        │        │
 ├──┼──┼────┼────┼─────┼───┼───┼────┼────┤
 │  4 │870 │臺北市大│臺北市大│鋼筋混凝土│第4 層│平  台│全    部│蘇 群 超│
 │    │    │同區大龍│同區重慶│造（4層） │ 48.59│  6.41│        │        │
 │    │    │段二小段│北路3段 │          │      │      │        │        │
 │    │    │358地號 │335巷19 │          │      │      │        │        │
 │    │    │        │號      │          │      │      │        │        │
 └──┴──┴────┴────┴─────┴───┴───┴────┴────┘